臺灣臺北地方法院民事判決　九十年訴字第四九五八號
　　原　　　告　勵明實業有限公司
　　法定代理人　乙○○
　　被　　　告　預壘營造股份有限公司
　　法定代理人　甲○○
右當事人間請求給付工程款事件，本院判決如左：
    主      文
被告應給付原告新台幣壹佰拾萬零玖仟壹佰陸拾陸元，及自民國九十年十月六日起
至清償日止，按年息百分之五計算之利息。
原告其餘之訴駁回。
訴訟費用由被告負擔百分之二十六，餘由原告負擔。
本判決於原告以新台幣肆拾肆萬元為被告供擔保後，得假執行；被告以新台幣壹佰
拾萬零玖仟壹佰陸拾陸元為原告供擔保後，免為假執行。
原告其餘假執行之聲請駁回。
    事實及理由
壹、原告起訴主張：
  一、原告於民國（下同）八十九年五月，簽訂工程承攬合約書，承建被告所屬台北
      市政府環境保護局內湖焚化廠飛灰固化區廠房新建工程案，工程總價款新台幣
      （下同）一千七百八十一萬三千五百六十五元，追加CO1鋼柱焊道等部分，款
      項一百五十八萬二千九百七十元，合計一千九百三十九萬六千五百三十五元正
      ，扣除代支材料費二十四萬一千四百二十元，餘款一千九百一十五萬五千一百
      一十五元，原告並開立合計一千五百零九萬元之發票三張予被告，以為請款之
      依據，被告已給付工程款共一千四百一十二萬零五百二十九元，全案於九十年
      四月完工驗收完畢，經結算尚有尾款五百零三萬四千五百八十六元正，被告未
      為清償。
  二、對被告抗辯之陳述：
    (一)、關於雨天不能施工部分：雨天落下，電焊不能施工，依中央氣象局提供民國
        八十九年一月至十二月雨天紀錄資料，總共八十三天，鋼構工程係屬電焊工
        程，電焊應使用強大電力，雨天滴水，不可電焊，乃眾所周知，被告直謂「
        下雨並不影響鋼構工程之施工」，講外行話。且原告僅承攬工程中之「綱結
        構工程」部分，施工進度，必需與整體工程配合。１兩造簽約，原應於八十
        九年五月下旬開工，因被告之證照事宜，未能立即解決，延至七月下旬進行
        基栓埋設，八月中旬進料、機械按裝，計延誤十天。２氣候因素下雨，不可
        抗力存在，約延十二天。３施工期間，所有外牆斜撐部分接頭RH及鋼板厚度
        發現落差，必需全部拆除重裝，耗時二十八天。４追加鋼樑等部分，費時十
        五天。以上合計六十五天，加上按裝期四十天，依核算，系爭工程應於八十
        九年十一月底完成，惟原告則於同八十九年十一月十八日即完工退場，十二
        月間試行運轉，工程無任何遲延情節。且有何缺失，待修補者，被告未舉證
        ，以實其說，且未踐行期限催告修補請求權 (民法第四百九十三條第一項規
        定)。
    (二)、關於被告舉證鋼結構報價折損分析部分：查該單價分析單係原告提供被告參
        考，不得作為兩造合約一部分，不得為證據，因簽署日期為八十九年五月二
        十九日，在系爭估價單五月三十日之前，應以後者五月三十日之估價單兩造
        約定為準。另估價單備註欄 (PS.)部分第二項：「上述核之施工圖施工，中
        途如遇變更，以變更數量計算。」並無意義。而鋼材數量，係依「估價單」
        五百九十五噸，行使製作報酬請求權，被告以四百八十八噸為計算標準，乃
        單方之意思表示，原告不受其拘束。
    (三)、關於原證二追加單被告何時提出疑義部分：按該文件係工程完工後，於九十
        年四月底，由被告自行提交原告，供作結算之依據，該單據係原告就追加工
        程部分，在施工完畢，由被告自行盤點核對，列出影印，交由原告保管，以
        為請款之依據，該單據印有「預壘營造工程有限公司」，係被告自行制作者
        ，其再提出爭執，相互矛盾。
    (四)、有關八十九年五月三十日估價單，損耗塗改部分：按該估價單係簽訂後，被
        告公司員工黃文志電話通知原告，於八十九年六月初前往領取第一期工程款
        時，由原告公司雇員謝惠卿小姐持據前往領款，當場由黃君擅自更改所致，
        並非簽約之日，即有刪除。被告雖抗辯「因合約書所附「鋼結構單價分析」
        第四項已將製造損耗計入單價，估價單上加「損耗」文句即屬重複，毫無意
        義，經發現錯誤後，兩造即同意刪除「損耗」二字，並由原告代表人蓋章，
        以符實際部分」，然(1)按兩造間承攬鋼結構工程，鋼材提供，計算究竟有無
        包括「損耗」零碼在內，依被告所指，以「鋼結構單價分析」為準則有，依
        「估價單」則無，被告並未說明。(2)卷內「鋼結構單價分析」乙紙，係原告
        就鋼結構工程案品名、單價，評估利潤而草擬，僅加蓋原告公司大小印章，
        依契約之性質，乃屬要約行為，傳真供被告確認合意，並以該分析資料為基
        礎，於民國八十九年五月三十日，正式簽訂「估價單」，單價分析與估價單
        不惟內容要求一致，遑論遣詞用語，何來重複之說，而有所「錯誤」。
        (3)任何鋼骨結構工程，材料剪裁，均計算零碼損耗在內，且有一定比例系數
        ，訂定公約，此為眾所周知之事實，不必爭辯，系爭「損耗」二字，乃被告
        在簽訂估價單後，故意將其刪除，證人沈永安到庭結證指稱：「估價單是我
        們領款時，被告當場刪除的。」，另一位證人謝惠卿亦結證：「估價單耗損
        二字畫掉蓋章是黃文志蓋的。」(4)被告所傳證人黃文志（法官問：「八十九
        年五月三十日估價單耗損是何人所刪除？」）供稱：「是原告勵明實業有限
        公司擔保人沈永安當場刪掉的。」，又供稱：「耗損畫掉，在契約正本有蓋
        章，沈永安拿乙○○的章蓋的，他表示他有全部的授權。」，按沈君為原告
        股東之一，且為本件工程合約之擔保人，斷無刪掉鋼材損耗部分，自損利益
        ，高達新台幣二百餘萬元之理，原告認證人黃文志有偽證之嫌，根據就在這
        裡。況兩造在爭執案內估價單「損耗」二字刪除與否乙節，並無實質意義，
        原告係依估價單，請求給付工程款，並就中宇公司提報鋼材四百八十八噸部
        分，認因未曾經過追認，主張不受其拘束，法理至明，原告對「損耗」二字
        被刪除部分，強烈表示不滿者，在於估價單經兩造簽證後，任何一方自不得
        再任意加以刪改，此乃一般守法常識，被告竟利用會計小姐持據請款時，擅
        自塗改用印，誣蔑他人所為，誠屬不該，亦於法所不容。
    (五)、本件台北市政府焚化爐工程乃整體性，原告僅承攬其中鋼構部分，焚化爐檢
        驗與否，試行運轉與否，與原告施工進度部分無關，被告舉證台北市政府之
        複驗紀錄等情，對原告而言，尤無意義。
  三、原告之請求並以並以工程承攬合約書、估價單、預壘營造工程有限公司追加工
      程核算單、統一發票、付款大眾商業銀行存摺、胡文英律師催告付款函件、證
      人沈永安之證詞、鋼材耗損系數表、中央氣象表、台北市政府勞工局勞動檢查
      處編印鋼骨大樓結構安全作業程序篇、台北市政府環境保護局內湖垃圾焚化廠
      正驗之複驗記錄等為證，並聲請請求「被告應給付原告五百零三萬四千五百八
      十六元，並自本件起訴狀繕本送達之翌日起，至清償之日止，按年息百分之五
      計算之利息、請准原告提供擔保宣告假執行」。
貳、被告則以：
  一、兩造簽訂之承攬合約書約定工程款依實際施作數量計算：
    １、查台北市環保局建造之內湖垃圾焚化廠係由中宇環保工程股份有限公司（下
        稱中宇公司）承攬，中宇公司將其中「飛灰固化區廠房新建工程」工程轉包
        與被告，被告又將承攬工程中之「鋼結構工程」轉包與原告施作。
    ２、合約書第三項約定：「工程範圍：鋼結構工程  (詳報價單)」，第十四項合
        約附件：「每份合約附件有詳細估價單．．工程進度表．．」。而合約書附
        件中由原告提出之「估價單」則詳列各項工程之品名、數量、單價及金額，
        原告並同意：「上述數量以施工圖計算數量」：「上述核之施工圖施工中途
        如遇變更，以變更數量計算」，由上述約定足可證明「工程合約書」中之工
        程總價並非實際工程款，仍應以實際施作鋼結構工程數量乘以單價計算總工
        程款。
    ３、本件約定工程款係依實際施作數量計算之事實，並經證人張進榮及黃文志結
        證甚詳。又由中宇公司職員潘坤亮結證中宇公司係計算實際施作數量給付被
        告工程款，亦足佐證原告承攬之工程，亦以實際施作數量計價。
    ４、兩造簽訂之承攬契約書並非僅「工程合約書」一頁，尚包括合約書附件如估
        計單、工程進度表等，而估計單尚附有單價分析，詳細說明估價單之單價構
        成項目。兩造所簽訂之工程合約書所附「估計單」附註１原來記載：「上述
        數量以施工圖加損耗計算數量」，惟因合約書所附「鋼結構單價分析」第四
        項已將製造損耗計入單價，估價單上加「損耗」文句即屬重複，毫無意義。
        經發現錯誤後，兩造即同意刪除「損耗」二字，並由原告代表人蓋章，以符
        實際。因之原告主張實際施作數量應再加計損耗，即無可採。
  二、原告施作之鋼結構工程所用Ｈ型鋼等鋼材數量減少：
      依合約書所附估價單所載原告鋼結構工程所用Ｈ型鋼等鋼材數量應為五九五噸
      ，惟原告實際施作經中宇公司會同原告估驗之數量僅為四八八噸，並經中宇公
      司職員潘坤亮及證人張進榮、黃文志結證甚詳。實作數量與約定數量相差達一
      ○七噸，依約即應減少價款二百九十四萬二千五百元（27,500x107）。
  三、被告已給付原告全部工程款：
      合約書工程總價一千六百三十六萬二千五百元，扣掉上述原告減少施作工程款
      二百九十四萬二千五百元，原告實際施作之總工程款為一千三百四十二萬元，
      原告承認被告已給付一千四百一十二萬零五百二十九元，被告實已給付全部工
      程款，且已溢付七十萬零五百二十九元。
  四、原告請求追加部分與事實不符：
    １、原告主張變更追加部分第二項ＣＯ１焊造ＨＴ檢測二萬四千元，惟依其施工
        計劃載明應由其辦理，並非追加，原告自不得請求。
    ２、原告請求追加第８項４５Ｔ全吊車一萬五千元，已包含於工程款，有單價分
        析單可證。第９項一五○Ｔ全吊車四萬元部分則因原告無法如期交貨，故不
        補貼。
    ３、原告追加ＣＯ１鋼柱一百五十八萬二千九百七十元，被告尚有爭議。應如被
        告提出之加減帳明細表二所載一百三十六萬九千零四十一元，始為正確。
  五、原告承攬工程後不依約履行：
      原告承攬工程後，將該工程轉包他人，施工期間現場組配作業主管只到埸一、
      二次，工地負責人更動輒連續數日未到工地督導，放任工頭亂作，甚至發生工
      頭對業主動粗等不當情事，因此被告常收到中宇公司工務限期改善單及罰款。
      現該工程雖已完工，惟於驗收期間原告對該工程不聞不問，缺點修繕至九十年
      二月二十二日仍未進場關注，對被告要求缺點改善亦不理會，故有預壘公司代
      出工修補缺點及代購材料等情事發生。原告不依約履行，顯有不完全給付之情
      形。
  六、被告為原告代辦及代墊之支出，原告依法應歸還墊款：
      被告為原告代辦事項之支出，原告依法應歸還墊款，此部分合計四十五萬八千
      零三十五元，原告違約並遲延，（詳如加減帳明細表三部分），被告依法亦得
      主張抵銷，依該表計算結果，原告尚應給付被告款項，其請求被告給付，自無
      理由。
  七、原告遲延履行尚應給付被告違約金：
    １、合約書約定原告承攬之工程自八十九年五月二十五日開工至八十九年九月一
        日完工，合計九十七日，惟原告於八十九年十月間私自撒場，留有缺失卻由
        被告修補至九十年一月五日，中宇公司始勉強同意撤場，共遲延一百二十七
        天，依合約書第七項約定每逾期壹日應罰金額為總工程款仟分之一，原告尚
        應給付被告一、七Ｏ四、三四○元之違約金（13,420x127），如原告尚可向
        被告請求工程款，被告亦得依民法第三百三十四條規定主張抵銷。
    ２、原告承攬之鋼結構工程預定於八十九年七月二十日左右進行基栓埋設，原告
        卻遲至八月十七日仍未施工。又原告承攬之工程預定八十九年九月五日全部
        竣工，並非預定若干工作天完工。則工程完成既以合約期限為準，不是以工
        作日計算，原告即應如期完工。原告自不得主張應扣除因氣候下雨等不可抗
        力致無法施工之日數。再原告雇用不熟練之工人，致施工錯誤，品質發生問
        題，必需全部拆除重裝，該遲延為可歸責於原告之事由，自應由其負遲延責
        任。再追加鋼樑部份係施工中陸續追加，並非完工後追加，原告應有充裕時
        間準備材料，原告亦應負遲延責任。
  八、被告代原告墊付之罰鍰原告亦應返還：
      原告派遣人員於施工期間違反公安規定，經中宇公司監工單位罰款共三萬八千
      元該款由被告代墊，原告即應返還被告代墊之費用，被告亦可主張抵銷。
  九、原告因可歸責於己之事由致違約遲延給付：
    １、原告主張被告證照未能解決，被告否認，且其所謂延誤十天，毫無依據原告
        亦未舉證，其主張自無可採。實際上原告之下包商直至八十九年八月十八日
        尚在其工廠施工，有中宇公司人員至其工廠拍攝之相片可按。因之，原告未
        能如期施工，實因可歸責於己之事由所致。
    ２、原告因無法如期施工，而要求修改進度表。經決定完工日期後，原告理應於
        該日期前完工，並無因下雨等氣候因素可扣除工作天之問題。蓋本件工程並
        非約定若干工作天完工，故原告主張扣除下雨不可抗力無法施工十二天，即
        無可採。恐下雨並不影響鋼構工程之施工。
    ３、原告主張因雨天造成工期延誤，可歸咎於「天災」。惟所謂「天災」為天然
        災害，係人力所不能抗拒者如地震、海嘯、颱風、火山爆發者等皆屬之。雨
        天實為一天候自然現象，不是天災更無法適用合約第七項因天然災害所導致
        工期延誤之排除條款。
    ４、鋼構工程現場組裝不只是電焊工作，在執行電焊工作之前必須先以螺栓組裝
        固定、校正、上緊螺栓並鎖死後，報請工程師查驗上緊程度是否合於規定要
        求。工程師第一次依照螺栓數量先抽測5%，使用附有顯示型檢測表能指示扭
        力磅數的扭力板手對螺栓上緊程度做扭力試驗，全數檢測數量不合格率超過
        規範即行逐一檢測。當全部螺栓上緊後才能執行電焊工程。故電焊工程是一
        連續性之工作段落，全部工期僅10天左右，本工程建物樓高僅七層（含夾層
        ）每層樓需工時約1~1.5天。例如當執行3樓焊接工作的同時第4層和第五層
        均已完成組裝接受檢驗中，此時3樓電焊工作並不受天雨影響，以工程受雨
        天影響作為藉口，顯然有強詞奪理之嫌。
  為此聲明求為「原告之訴及其假執行之聲請均駁回、如受不利判決請准供擔保准免
  假執行。」
、原告起訴主張承攬被告所承包之台北市政府環境保護局內湖焚化廠飛灰固化區廠
    房新建工程，契約約定價款一千七百八十一萬三千五百六十五元之事實，為被告
    所自認，復有被告不爭執之工程承攬合約書可證，惟被告於前揭情詞置辯，則本
    件之爭點，即在：一工程款是以計價的方式、二追加工程款的金額、三遲延責任
    之歸屬，以下則分論之：
  一、查兩造均不爭執之工程合約書第四項記載「工程總價：一千六百三十六萬二千
      五百元」，第三項「工程範圍：鋼結構工程  (詳報價單)」，第十四項合約附
      件「每份合約附件有詳細估價單．．工程進度表．．」。再依契約書後附之估
      價單（日期為八十九年五月三十日）記載，其中備註欄 (PS.)部分第一項「上
      述數量以施工圖加損耗計算數量」、第二項「上述核之施工圖施工，中途如遇
      變更，以變更數量計算。」而依該工程合約書觀之，兩造簽訂之承攬契約書並
      非僅「工程合約書」一頁，尚包括合約書附件如估計單、工程進度表等，而估
      計單尚附有單價分析，詳細說明估價單之單價構成項目。是認定兩造間契約之
      工程款之數額，即應依契約全部為綜合之認定，而不得以單一之契約條款認定
      承攬報酬。惟兩造對於該八十九年五月三十日之估價單及八十九年五月二十九
      日之鋼結構分析單之認定有重大其歧異，茲敘述如下：
    １、原告主張單價分析單係原告提供被告參考，不得作為兩造合約一部分，不得
        為證據部分云云。蓋如果僅係參考文件，則於兩造合意單價後，即應僅以單
        價部分為契約文件，而無庸再以之做做為契約文件，是原告此部分之主張顯
        非可採。查依八十九年五月二十九日之鋼結構單價分析：依該單價分析表所
        記載單價之項目，第一項為鋼料、第二項為施工圖繪製、第三項為鋼料裁切
        、第四項為製造損耗．．．、第十三項為管理費及利潤，加總後鋼結構之單
        價為每單位（噸）二萬七千五百元，而八十九年五月三十日之估價單其中鋼
        結構工程之單價亦係記載為二萬七千五百元，足見八十九年五月三十日估價
        單之綱結構工程單價係依鋼結構單價分析表之計算而得出，適此亦足證鋼結
        構單價分析表為兩造締約之依據文件之一。
    ２、原告主張估價單備註欄部分第二項：「上述核之施工圖施工，中途如遇變更
        ，以變更數量計算。」並無意義云云，惟查，證人謝惠卿即曾任原告公司之
        會計到庭證述：「我與被告預壘營造股份有限公司接觸是在簽約時及工程施
        作到一半的時候。當時我是負責領款及送合約。第一次是我與我老闆先送合
        約去，因為當時沒有領頭期款，所以沒有簽契約，先放在他們那邊，後來他
        們才通知我們去領頭期款。（提示八十九年五月估價單）估價單是老闆叫我
        寫的，這是（指備註欄損耗二字）在我去領款時對方說要畫掉，我不能作主
        ，對方就自己畫掉，自己拿印章去蓋，印章是我帶去要領款的，他們蓋的時
        候，我有向他們表示要經我們老闆同意，．．．送合約去時，被告預壘營造
        股份有限公司只是把契約留下來，並沒有蓋章，我契約送去的時候，原告章
        已經蓋好了，被告把契約留置在他們那邊，並沒有還我們契約，當時送契約
        過去時並沒有談契約的內容，契約內容當時事先已經擬好的，．．並有傳真
        給對造看過（指估價單），估價單是放在契約內，與契約書一起送去給被告
        ，．．．估價單耗損二字畫掉蓋章是黃文治所蓋，送合約後的一個禮拜左右
        去把合約書拿回來，並領第一期款」等語，惟本院再質之謝惠卿所陳私取印
        章加蓋於契約上之證人黃志文「我當時確實有與謝小姐接洽．．．當時是簽
        合約同時領頭期款。（提示估價單）這是定合約時訂在合約裡面，．．謝小
        姐所述的不是事實．．．印章在謝小姐手上，我不可能把他的印章拿過來蓋
        ，六月五日當天定合約同時領款，當天還有去富邦銀行去作對保手續，對保
        後才交付頭期款，．．．第二次請款後我就沒有接觸過所以不可能接觸到印
        章」等語，而本件證人分屬兩造公司之職員，其所言自不免均有迴護之情。
        惟以該證物之記載觀之，原告起訴時，所提出之損耗亦經劃除，與被告所提
        相同證物不同之處，在於被告持有之估價單「損耗」二字劃處，另有原告法
        定代理人之私章加蓋印文確認，以此之差異判斷「損耗」二字確有可能兩造
        於簽約時方加以刪除。然於原告不否認該印文形式上之真正時，以證人謝惠
        卿並不否認該印章係其至被告公司簽約時所攜至現場，則證人謝惠卿果未同
        意或交付，被告公司之職員何有可能持該印文加蓋於估價單上確認？是原告
        以該印文係未經原告之同意由被告之職員黃志文刪除未加以蓋章一節，於無
        其他積極證據時，徒以謝惠卿之證詞本院仍無法得蓋然性之心證加以認定。
        另依謝惠卿所述嗣後再向被告拿取被告用印之契約即領取第一期款，與證人
        黃志文所述簽約當日即交付第一期款，雖有時間上之差異，惟此可能因時間
        上之遠逸致證人記憶有所錯誤，然兩造均不否認原告於簽約後有領取第一期
        款，嗣後並陸續施工從事承攬工作，是縱證人謝惠卿與證人沈永安所述並未
        同意被告刪除此項之陳述為真，然以原告並未出任何證據證明其有任何異議
        即領取第一期工程款之情，益足證兩造於簽約時，對於鋼材「損耗」二字刪
        除已達成合意，否則對於此項契約重要要素之鋼材料之單價是否包含損耗原
        告未予同意，應以拒絕領第一期款而續予被告談判以成就契約，再參以前開
        八十九年五月二十九日之鋼結構單價分析表所載，兩造間就鋼材料之單價應
        係包含損耗，並係實作實算，而非固定之工程款堪以認定。
  二、對於原告施作鋼材之數量，原告主張依估價單所載五百九十五萬噸計算工程款
      ，惟依證人沈永安即原告下包鐵冠工程股份有限公司負責人並係負責本件工程
      鋼結構施作者所述：整個鋼材共用五百九十八噸，．．．五百九十八噸是包含
      損耗部分等語，然依前所述，鋼材之單價之計算係包含損耗，而證人沈永安亦
      證述：鋼結構單價分析表是我所提出的，這是被告要我們提出等語，是依該分
      析表可知證人沈永安於計算鋼材料單價為二萬七千五百元之內容時，即已加計
      製造損耗之成本，則本件工程款應係依實際施作數量計算之事實應堪認定。而
      原告請求之鋼材之數量，係依工程承攬合約書所載之五百九十五噸為請求之依
      據，惟五百九十五噸並非原告實際施作於工作物之數量。
    １、查證人張進榮到庭證述：本件契約是以實作實算算為計價基礎，鋼構數量是
        由我與勵明實業有限公司人員及中宇公司的人員一起會同核算，最後會算結
        果是四百八十幾噸．．．整個數量的計算是先由原告提出計算表，中宇公司
        由原告勵明實業有限公司所提出的表再與我們一起核算，當時有一些爭議，
        但最後同意是以勵明實業有限公司所提出的為計算數量等語，證人黃志文亦
        證述：實際施作數量是四百八十八噸，數量是勵明公司、預壘公司與中宇公
        司一起會算等語，則證人張進榮與黃志文經隔離訊問結果，所陳結算鋼材數
        量之依據之陳述，有關結算時參與之公司及數量均相符合，應堪採信。又證
        人即中宇公司之職員潘坤亮亦到場證稱：勵明實業有限公司在現場是施作鋼
        骨製作、安裝及施工部分．．．勵明公司派人與我核算約四百多噸，我們與
        被告間是以施作的鋼骨材料成品為計算標準，不計算耗材，我記得好像約四
        百八十幾噸．．（提示原證二）沒有看過這一張，但鋼構數量是四百八十八
        噸沒有錯等語，是依前開證人之證詞亦同指會算中亦曾有原告公司之人員，
        縱被告無法提出證人張進榮所稱之計算表，惟依證人潘坤亮亦指稱是原告公
        司派人來核算，是本件會算之過程應有原告公司之人員參與應無疑義。再本
        件工程鋼材之使用數量，於實際建造後，由向台北市政府環保局承攬工程之
        中宇公司實際會算結果，鋼材使用數量既為四百八十八噸，是此部分鋼材之
        實際施作數額應以此認定。
    ２、查原告所提出之原證二之計算表係被告交付予原告，為被告所不爭執，依上
        之計載其第二項之變更追加金額共有十三項工作內容，金額合計為一百五十
        八萬二千九百七十元。原告此部分之主張被告自認金額應為一百三十六萬九
        千零四十一元，並辯稱：「第二項ＣＯ１焊造ＨＴ檢測二萬四千元，惟依其
        施工計劃載明應由其辦理，並非追加，原告自不得請求。第八項４５Ｔ全吊
        車一萬五千元，已包含於工程款，有單價分析單可證。第九項一五○Ｔ全吊
        車四萬元部分則因原告無法如期交貨，故不補貼」云云。惟被告抗辯檢測費
        用二萬四千元應由予原告辦理，非屬追加一節，固提出鋼骨結構計劃目錄（
        被證四）為憑，然依該目錄之記載，係就原告施工之一般事實、材料、工作
        圖及加工、焊接、檢查及矯直熱整形、噴砂油漆、按裝及堆置所做之計畫書
        ，並未涉及費用負擔，是被告純以該目錄即主張此項費用應由原告自行吸收
        顯無所據。又被告第八項４５Ｔ全吊車一萬五千元，已包含於工程款，無非
        係以單價分析單為憑，惟追加項目之工程既非以鋼材單價每噸二萬七千五百
        元計算，而係以分別工作項目認定，被告以單價分析單主張追加工程之吊車
        款不得請求顯失所據。又被告抗辯第九項一五○Ｔ全吊車四萬元部分則因原
        告無法如期交貨部分並未舉證以供認定，所辯自非可採。況依原證二之既係
        兩造結算時由被告交付原告，再依第一項鋼結構數量之計算為四百八十八噸
        ，如前述亦係被告經過會算所計入，是可推定此項計算表應係被告經過會算
        始會提出交付予原告，則應可被告對於原告此部分之請求已為承認，本院自
        得採為認定之依據，是被告於訴訟中再為抗辯顯非可採。
  三、查依據國內工程界之慣例，對工程工期之計算方式，可分為「工作天」、「日
      曆天」及「限期完工」等三種。茲分述如下：
    (一)、限期完工，係指工作有約定起訖日期者，應依該約定之日期完工，除有特殊
        不可歸於承攬人之事由，而確實影響工程進行之情事外，並無所謂應否扣除
        例假日、雨天或國定民俗假日可言。
    (二)、所謂之「工作天」係指工作實際能工作之天數，其認定依據，應依兩造所簽
        訂之合約書之約定為標準；如未約定以何種為認定之標準。自應依據建築界
        施工之慣例和工作內容，社會一般認知及工人實際上得工作情形加以計算，
        資為工作天之認定標準。故工作天之計算原則如下：(1)下雨天。(2)假日（包
        括選舉日、颱風假）。(3)民俗之假期，如舊曆年初五以前是。(4)兩造同意變
        更設計，在申請主管機關核准前，因而延誤之日數等均不計算。按一般營建
        工程施工之進度常受天候之影響，凡因天候致影響正常工作之進行，如颱風
        級數或降雨量達一定之標準者，均不能計算在內（最高法院八十七年度台上
        字第一二八五號判決），是所謂之雨天，如整天下雨固無論；即如上午下雨
        ，下午不下雨，依一般慣例，亦足影響工人起工及施工現場之調度，亦不應
        計入工作天，如上午不下雨，下午下雨，僅計半天，又工作天不僅指室外工
        作，習慣上亦有兼指室內工作者（即室內工作，雨天亦應扣除）。某些特殊
        工程如水溝、產業道路等需經特別準備、或有特殊材料，需調度工人，則每
        有下雨，應扣除整個工作天等均不計算。而工作天有否下雨及雨量多寡，得
        參照氣象臺測候站之紀錄、地方水利局之天候紀錄、工地現場之工作進度日
        報紀錄定之。至雨天之雨量若干始足達到影響正常工作之進行，通說見解下
        雨天以每小時累積雨量超過零點一公厘以上者不計入工作天，不包括無雨量
        ，僅有雨跡之毛毛雨或下午五時以後之落雨。另依建築業界計算工作天之慣
        例，所謂下雨係指每小時累積雨量達○‧五公厘以上（包含零點五公厘，妨
        礙施工），係採較嚴格之認定標準。上午指每日八時至十二時，下午指十三
        時至十七時，中央氣象局氣象站之逐時降水量表，符號「一」表示無雨，「
        Ｔ」表示有雨跡，雨量不及○點一公厘，均認為不妨礙施工，應計入工作天
        。雨天或其他不可抗力之事故，為「不能」施工，自應不可計入工作天，縱
        使承攬人有進場工作，亦不能視為工作天之結果。承攬人在遲延完工時，計
        算本件工程逾期完工之日數自應以實際逾期日數為計算標準，而不得主張扣
        除國定假日、民俗假日及颱風等日數。
    (三)、日曆天，係指工程自規定之開工日起工期即按曆法計算法，以事實上連續計
        算日曆天數為準。其計算方式由各工程主辦機關另行個案于招標文件中明訂
        之。工程契約規定為日曆天者，其日曆天由各工程主辦機關依機關所需要求
        與工程性質不同，事先於招標文件中明訂之。得不計日曆天者，除工程契約
        明確約定及有不可歸於承攬人之事由，而確實影響工程進行之情事者外，尚
        不得比照上開不計工作天之規定而為計算。
      查依系爭契約第五條約定「工程期限：詳工程進度表」，再依契約所附之鋼結
      構進度表，其施工期限係自八十九年五月二十五日至八月三十一日，足見本件
      工程係屬限期完工，除有不可抗力而不可歸於承攬人之事由，確實影響工程進
      行之情事外，並無所謂扣除之天數，是原告主張「因被告之證照事宜，未能立
      即解決，延至七月下旬進行基栓埋設，八月中旬進料、機械按裝，延誤十天、
      氣候因素下雨，不可抗力存在，約延十二天、施工期間，所有外牆斜撐部分接
      頭RH及鋼板厚度發現落差，必需全部拆除重裝，耗時二十八天、追加鋼樑等部
      分，費時十五天，以上合計六十五天，加上按裝期四十天，依核算，系爭工程
      應於八十九年十一月底完成，惟原告則於同八十九年十一月十八日即完工退場
      ，十二月間試行運轉」云云，惟就證照未能解決一事，為被告否認，且原告主
      張延誤十天，未見原告提出證據以供認定，自無可採。況依證人潘坤亮所述：
      因為鋼構製作太慢，所以無法如期完工，在八十九年十二月有發通知改善缺失
      ，．．十月未如期完成，是因鋼構部分材料未進廠而無法連結，工廠製作太慢
      ，除非選舉或颱風市政府公布放假才會將工期順延，在十月之前就因他們鋼構
      連結太慢有開會發通知請他們來協調，開會時原告勵明實業有限公司有到場，
      有時會到他們工廠開工程協調會，而他們所說的理由我們不接受等語，復有原
      告之下包商於八十九年八月十八日尚在其工廠施工鋼構之原告不爭執之照片影
      本可按。再於本契約中因係限期完工，對於雨天不得扣除，縱原告所舉契約施
      工期間，因雨無法施作十二日係屬真正。惟鋼構工程現場組裝不只是電焊工作
      ，在執行電焊工作之前必須先以螺栓組裝固定、校正、上緊螺栓並鎖死後，報
      請工程師查驗上緊程度是否合於規定要求。工程師第一次依照螺栓數量先抽測
      百分之五，使用附有顯示型檢測表能指示扭力磅數的扭力板手對螺栓上緊程度
      做扭力試驗，全數檢測數量不合格率超過規範即行逐一檢測。當全部螺栓上緊
      後才能執行電焊工程。故電焊工程是一連續性之工作段落，是電焊工作確因雨
      天加以高空作業造成施工人員之危險而需暫行停工（台北市政府環境保護局內
      湖垃圾廠九十一年一月十七日北市環內焚勞字第○九一六○○一一七○○號函
      參照），惟既非全部工作期間每日均須以電焊施作，對於十二日之雨天即難認
      係不可抗力之天數，原告主張應予扣除亦非可採。另所有外牆斜撐部分接頭RH
      及鋼板厚度發現落差，拆除重裝二十八天、追加鋼樑等部分，費時十五部分是
      否屬不可歸責原告之事由亦未見原告舉證，自非可採。惟本件被告抗辯原告遲
      延一百二十七日無非係以其自行製作之加減帳明細表為據，就此項遲延日數部
      分既為原告所否認，自非得僅以一加減帳明細表認定原告有遲延一百二十七日
      之情事。查本件依契約原告原應於八十九年八月三十一日完工，惟被告亦自認
      三方有同意延期（九十一年三月十一日言詞辯論筆錄），而被告並未提出延期
      之會議記錄以供認定。然以證人潘坤亮所述：「．．應該在八十九年十月完工
      ，．．九十年一月我大概可以接受他們改善．．」等語觀之，兩造間之施工期
      限應有展延至八十九年十月，是原告之遲延時間應從對之最有利之八十九年十
      一月一日起計算，而依被告所製作之集塵區缺失改善通知單之日期為八十九年
      十二月觀之，原告工作改善完成之日應確係在證人潘坤亮所陳之九十年一月。
      然原告主張「工程無任何遲延情節，且有何缺失，待修補者，被告未舉證，以
      實其說，且未踐行期限催告修補請求權」之情，亦應審酌。蓋被告確未依民法
      第四百九十三條第一項之規定催告原告修補之證據，且被告抗辯其所列之缺失
      ，均係被告為其修補之情，足見被告未踐行法定催告程序。是其主張以中宇公
      司驗收之日期為原告完工之日期顯有所失，況本件依係爭契約第七條僅係約定
      「完工」，並未將驗收完成納入契約條款，是被告抗辯原告遲延之日期亦係瑕
      疵修補之問題，與「完工」與否不可等同視之。然原告亦自認本件係八十九年
      十一月十八日退場，是告應負之遲延責任期間為八十九年十一月一日至同年月
      十八日，是共十八日。
  四、被告抗辯抵銷部分之審酌：
    １、按系爭契約第七條逾期損失約定「乙方不依於期限內完工，每逾一日支付甲
        方總工程款千分之一違約金．．．」，而本件工程款依契約內容審查既屬實
        作實算，而最後之總工程款，依被告所計算出之金額為一千五萬六十萬八千
        一百六十七元（原證二），則每日之違約千為一萬五千六百零八元（元以下
        四捨五入），逾期十八日共二十八萬零四十四元。惟按當事人得約定債務人
        不履行債務時，應支付違約金；違約金，除當事人另有約定外，視為因不履
        行而生損害之賠償總額。但約定債務人不於適當時期，或不依適當方法履行
        債務時，即須支付違約金者，債權人於債務不履行時，除違約金外，並得請
        求履行或不履行之損害賠償，民法第二百五十條定有明文。是違約金者，係
        以確保契約之履行為目的，於當事人間約定債務人不履行債務時，應支付之
        金錢；而當事人約定債務人有不履行契約義務時，除支付違約金外，尚應負
        損害賠償責任者，該違約金即為懲罰性違約金；果無此特別約定者，該違約
        金即為債務不履行時債務人所應賠償之數額，而為賠償額預定性之違約金，
        亦即一旦有債務不履行情事發生，債權人即不待舉證證明其所受損害係因債
        務不履行所致及損害額之多寡，均得按約定之違約金，請求債務人支付。查
        兩造所訂立之承攬契約書，其中第七條如前所述，則本件之違約金應係賠償
        額預定性之違約金。次按當事人得約定債務人不履行債務時，應支付違約金
        。又約定之違約金過高者，法院得減至相當之數額，民法第二百五十條、第
        二百五十二條分別定有明文；而衡量違約金是否過高是否相當仍須依一般客
        觀事實、社會經濟狀況及當事人所受損害情形，以為酌定標準。又約定之違
        約金是否過高，應就債務人若能如期履行債務時，債權人可得享受之一切利
        益為衡量之標準，最高法院四十九年臺上字第八○七號判例、最高法院五十
        一年度台上字一九號判例意旨可資參照。本件當事人所約定之違約金，其性
        質係賠償額預定性之違約金之違約金已如前述；而本件應審酌被告是否有因
        原告之遲延而受損害，及原告施中過程所處地位。蓋本件依遲延日數來看，
        對於被告所生之損害尚非重大，蓋被告未確切證明有損害發生或遭業主請求
        賠償，且一般客觀事實，社會經濟狀況並無重大變化，況原告已施作之工程
        完畢，經本院斟酌客觀事實、兩造經濟狀況，認系爭違約金亦以按日千百分
        之一計算似嫌過高，應以千分之○．五計算為合理，是原告應給付之違約金
        應為十四萬零四百七十二元。
    ２、被告主張三萬八千元罰單處罰，應由原告支付並主張抵銷等語，此部分業據
        被告提出處罰通知書八紙為憑，並經證人潘坤證明：「．．公安部分若有處
        罰副本都會給我，總共處罰八次，因為合約對象是被告，所以我們都是針對
        被告．．鋼構作業主管應該是原告，作業主管未到我自己有開一張罰單。在
        場施作鋼構工程是勵明實業有限公司的人員，我只針對公司」屬實，雖原告
        主張「公安罰款情節，與本訴之法律關係無關，倘若屬實，亦為相關單位『
        主管』監督不周所致」云云。然依該八紙罰單既均是針對鋼構工程，可歸責
        者即係原告，被告遭處罰既係原告施工過程所致，該八紙罰款共三萬八千元
        自應係由原告負責，被告主張抵銷自屬有據。
    ３、被告抗辯被告為原告代辦事項之支出，原告依法應歸還墊款，此部分合計四
        十五萬八千零三十五元，此部分僅有加減帳明細表三部分可憑，惟此文書係
        被告之員工自行製作已如前述，於無其他支出證明提出前，本院尚無法認定
        被告有此項支出，被告主張抵銷自無理由。
肆、綜上所述，原告請求被告給付之工程款，本件主體結構鋼材收量應以四百八十八
    噸計，追加工程款一百五十八萬二千九百七十元，總工程款應為一千五百六十萬
    八千一百六十七元（見原證二），而兩造均不爭執被告已支付一千四百一十二萬
    零五百二十九元，是被告尚有一百四十八萬七千六百三十八元（00000000－
    00000000＝0000000）之工程款未給付。再扣除被告主張抵銷之違約金十四萬零
    四百七十二元，罰款三萬八千元，則原告之請求於一百三十萬九千一百六十六元
    （0000000－000000－00000＝0000000）及自起訴狀繕本送達翌日之九十年十月
    六日起之法定遲延利息為有理由，應予准許。逾此部分為無理由，應予駁回。
伍、兩造陳明願供擔保，聲請宣告假執行或免為假執行，經核原告勝訴部分，合於法
    律規定，爰分別酌定相當之擔保金額宣告之；原告其餘假執行之聲請，因訴之駁
    回而失所依據，不予准許。又因本案事證已臻明確，兩造其餘主張陳述及所提之
    證據，均毋庸再予審酌，附此敘明。
陸、訴訟費用負擔之依據：民事訴訟法第七十九條但書。
中　　　華　　　民　　　國　　九十一　　年　　　五　　　月　　二十九　　日
                                    民事第四庭法  官    洪  于  智
右為正本係照原本作成
如對本判決上訴須於判決送達後二十日內向本院提出上訴狀
中　　　華　　　民　　　國　　九十一　　年　　　五　　　月　　二十九　　日
　　　　　　　　　　　　　　　　　　　　　法院書記官　　林　佳　蘋
